臺灣高等法院刑事判決　　　　　　　　　　　　　九十一年度上易字第二六七六號
　　上　訴　人
　　即　被　告　甲○○
　　選任辯護人　吳謹斌
右上訴人因重利等案件，不服臺灣板橋地方法院九十年度訴字第一六八二號，中華民
國九十一年七月二十九日第一審判決（起訴案號：臺灣板橋地方法院檢察署九十年度
偵字第一一七四八號）提起上訴，本院判決如左：
    主  文
上訴駁回。
    事  實
一、甲○○前因常業重利罪，經臺灣板橋地方法院以八十九年度訴字第二七九號判處
    有期徒刑一年五月，緩刑四年確定，於緩刑期間中，猶不知悔改，竟基於對外放
    款收取重利之犯意，於民國九十年四月一日起，以「陳先生」名義在「自由時報
    」刊登借貸款項之廣告，並以0000000000、00000000號電話
    為聯絡電話，招攬不特定人向其借款，其借款利息之計算方式以十天為一期，每
    借新台幣（下同）一萬元，利息每日一百四十元，採利息預扣方式（相當於月息
    四十二分），而收取與原本顯不相當之重利，並自同年四月一日起，以月薪四萬
    元之代價僱用與其具有共同犯意聯絡之鄭勝欣（業經原審判處有期徒刑四月確定
    ）為外務員，負責出面向客戶放款及收取利息。適詹政文因所經營之沖床加工業
    務欠缺資金購買材料，需錢孔急，見甲○○所刊登前揭廣告，遂於九十年四月一
    日循報紙所刊登之電話向甲○○借款五萬元，鄭勝欣遂夥同一名不知情之不詳姓
    名年籍男子於同日十七時許，駕駛甲○○所提供之ＹＣ─九四六九號自用小客車
    ，至臺北縣蘆洲市○○路三二三巷一七七之二八號詹政文住處，交付其所借款項
    本金四萬三千元（借款五萬元，因先行預扣十天利息七千元，故而僅交付四萬三
    千元），詹政文並當場質押其國民身分證、機車行車執照並簽立當單、借款約定
    書、買賣合約書各一紙、面額五萬元之本票二紙作為擔保。鄭勝欣並陸續於同年
    四月十一日、二十一日夥同一名不知情之不詳姓名年籍男子，駕駛前開小客車，
    向詹政文收取各七千元、三千元與原本顯不相當之利息。詹政文因無力負擔利息
    ，惟恐遭受不利，乃報警處理。
二、甲○○復另行起意，於不詳之時、地，以不明方法取得立法院九十年度空白公務
    車車輛證一紙後，於不詳之時間、地點填載證號「第二一四號」、車號「ＹＣ─
    九四六九」等字樣於該車輛證之空白處，偽造立法院九十年度公務車車輛證，並
    於同年四月二十六日交待鄭勝欣駕駛該車外出向詹政文收取利息前，將前揭偽造
    之車輛證放置上開ＹＣ─九四六九號自用小客車擋風玻璃上，表彰該車為立法院
    公務車而由不知情之鄭勝欣交由友人陳啟南（業經檢察官不起訴處分確定）駕駛
    該車加以行使，足以生損害於立法院對於車輛通行管制之正確性。
三、嗣於同年月二十六日十三時五十五分許，鄭勝欣搭乘劉福德交與而由其委請不知
    情之友人陳啟南所駕駛之前開ＹＣ─九四六九號小客車前往臺北縣蘆洲市○○路
    三二三巷一七一之二八號詹政文住處向其收取利息時，為警在上址空地當場查獲
    ，並在車內紙袋扣得詹政文所有之國民身分證、機車行車執照各一枚，當單、借
    款約定書、買賣合約書各一紙、面額五萬元之本票二紙及偽造之立法院公務車車
    輛證一紙。
四、案經臺北市政府警察局移送臺灣板橋地方法院檢察署檢察官偵查起訴。
    理  由
一、訊據被告甲○○矢口否認有何重利及行使偽造特許證犯行，辯稱：其並未刊登前
    揭借款廣告，亦未僱用鄭勝欣擔任放款、收取利息業務，ＹＣ─九四六九號小客
    車係鄭勝欣向其母劉莊玉霞借用，與其無涉，其亦不知警方為何在該小客車內查
    扣偽造之通行證，本案應係鄭勝欣意圖推卸責任，蓄意誣指云云。惟查：
（一）有關重利部分：
    １右揭事實，業據同案被告鄭勝欣於偵查中供稱：「（甲○○是你老闆？）是我
      老板」「（你幫甲○○收帳，還是按收回抽成？）是幫他收帳」「（薪水多少
      ？）一個月四萬元，沒有獎金」「（何時受僱於甲○○？）今年四月間起」「
      （錢莊地點在哪？）中和市○○路他住處，景平路五六六號檳榔攤」「（如何
      受僱於他？）因為我找不到工作，朋友介紹我去，是張昭林介紹我去，本來他
      也受僱於甲○○，後來被捉到後，他就離職了」「（平常客戶如何聯絡借錢？
      ）不知道，都是甲○○聯絡我去檳榔攤拿資料，我只負責收帳，送錢出去是他
      去」「（利息如何？）我不知道，我國中未畢業，不會算」「（甲○○事先有
      說收多少回來？）有」「（卷內本票、身分證、機車行照何人給你？）甲○○
      給我的」（見第八○五二號偵查卷第一○九至一一一頁），於原審供稱：「我
      從九十年四月一日受僱於甲○○，擔任外務工作，我是經由張昭林介紹去甲○
      ○那裡工作的，我剛開始不知道甲○○做什麼，我只作外務，就是幫他跑腿，
      工作地點是在中和市○○路五六六號檳榔攤。我從上班後甲○○有叫我去找詹
      政文，叫我去向他拿九千元，一開始先叫我拿五萬元給詹政文，隔了沒幾天又
      叫我去收利息，一開始我拿錢給他時甲○○就叫我給他錢，還要叫他簽契約書
      、當票、本票，還要交給我身分證，辦好之後我就拿回來給甲○○」（見原審
      卷第二七頁），核與被害人詹政文於警訊（見第八○五二號偵查卷第十四至十
      七頁）及原審（見原審卷第七九、八十頁）證稱：因急需現金周轉，依報紙所
      刊登之廣告，向化名為「陳先生」之人借款五萬元，被告鄭勝欣於九十年四月
      一日將其借貸金額五萬元預扣利息後之本金四萬三千元，送至臺北縣蘆洲市住
      ○○○路三二三巷一七七之二八號交與其本人，其當場交付國民身分證、機車
      行車執照給被告鄭勝欣，並書立當單、借款約定書、買賣合約書及面額五萬元
      之本票二紙作為擔保，鄭勝欣並陸續於同年月十一日、二十一日向其收取七千
      元、三千元之利息；證人張昭林亦於原審證稱：「我離開他們那邊很久了，有
      經過他們同意，才介紹鄭勝欣到那邊工作，我是有介紹甲○○是老闆，其餘事
      情我不清楚」「（介紹鄭勝欣到甲○○那邊是要介紹工作？）是」（見原審卷
      第一六三頁）等情相符，並據證人即查獲員警姜榮壽於原審證稱：「（本件查
      獲經過如何？）當初被害人到辦公室來，說他向地下錢莊借錢被恐嚇，我們就
      先製作詹政文的筆錄，當時借錢的人說明天會來向他收錢，結果就約定第二天
      在蘆洲工廠對面地方交錢」「（證人當時是否有說借錢的人是誰？）證人是說
      他看報紙刊登，他們根本不認識」等情明確（見原審卷第九七、九八頁），復
      有詹政文所簽發之當單、借款約定書、買賣合約書各一紙、面額五萬元之本票
      二紙扣案足憑。而被告甲○○貸予借款人詹政文款項，收取按月息約四十二分
      計算之利息，此異於尋常之高額利率，不僅與民法第二百零三條所定之週年利
      率百分之五之法定利率、民法第二百零五條所定之最高利率週年利率百分之二
      十之限制相去甚遠，且相較於目前銀行放款利率，亦過於懸殊，衡諸目前社會
      經濟情況，被告甲○○係取得與原本顯不相當之重利，至為明顯。且依證人詹
      政文前開供述，其係因欲購買材料急需用款，不得已始循報紙廣告向他人借貸
      金錢，堪認被告甲○○係乘借款人詹政文需款孔急之際，而借貸款項收取重利
      無訛。
    ２雖同案被告鄭勝欣前於警訊（見第八○五二號偵查卷第八至十一頁）、偵查（
      見第八○五二號偵查卷第四一、四二、九六至九八頁）中均稱：係其一人經營
      地下錢莊、刊登借款廣告，並借款五萬元與詹政文云云，惟嗣於原審中已坦承
      係其並無經營地下錢莊，係受僱於被告甲○○像客戶收取利息，先前在警訊中
      所以謊稱其一人經營地下錢莊，係因甲○○說有重利前科，要其一人擔下來，
      嗣因檢察官給機會要求其說實話，始坦承一切（見原審卷第二八、二九頁）。
      又被害人詹政文雖於偵查及原審改稱：其於九十年四月一日見自由時報刊登借
      錢廣告，便打00000000號電話聯絡一名陳先生，陳先生答應借十萬，
      並表示會在同日送錢至其蘆洲住處，但被告鄭勝欣同日過來時，說利息很重勸
      其不要借，隔天鄭勝欣拿十萬元過來，沒有收利息，後來是因為有打電話說要
      收利息才去報警等情（見第八○五二號偵查卷第五四頁及原審卷第六八、六九
      頁），惟嗣於原審亦坦承：「（是否如姜榮壽所言？）是的，我向地下錢莊借
      錢部分沒錯，我有打電話向陳先生的人接洽沒有錯，其中在警察局警察要抓他
      時，而我臨時想說鄭勝欣年紀輕，且沒有造成我的傷害，所以我希望能撤銷對
      他的告訴，至於警察所言沒有意見」「（之前說認識鄭勝欣是否有意要為他脫
      罪？）是的」（見原審卷第九九頁），鄭勝欣、詹政文既坦承前揭供詞係為他
      人脫罪所杜撰，且其等前揭供詞亦與事實有違，自不足採信。
    ３被告甲○○雖辯稱係遭被告鄭勝欣誣陷，惟質之被告甲○○於原審（見原審卷
      第一八四頁）、本院（見本院卷第五二頁）供稱：其與鄭勝欣並無仇隙等語，
      是被告鄭勝欣應無設詞誣陷甲○○之必要。且本件查獲經過為詹政文依報紙廣
      告，向化名為「陳先生」之人借款五萬元，由被告鄭勝欣將預扣利息後之本金
      四萬三千元送至詹政文住處交予詹政文收執，詹政文後因無力負擔沈重利息，
      乃向警方報案，員警於九十年四月二十六日被告鄭勝欣前來收取利息時將其逮
      獲，已如前述，又證人姜榮壽於審理中到庭證述：「（查獲時四月二十六日的
      情形？）現場是停車廠，我們有另一部車輛停在外面事先部署，後來有一部車
      子來，車上有二個人，詹政文事先告訴我們說他們幾點鐘會到達現場，就先到
      達現場部署，我們有商議說如果他們來時就叫詹政文用手摸頭，就知道對方到
      了，後來鄭勝欣他們的車子進入到工廠，詹政文也用手摸頭，我們就知道人已
      經到了，當時他們乘客座的人正要下車，在他還沒有下車時，我們就上前抓他
      ，被害人在報案前有說他們如果不按期交錢就要給他好看，我們上前抓他們時
      ，有問他們老闆是誰，當時鄭勝欣說他自己在經營並沒有老闆：：：後來查獲
      鄭勝欣的態度都很合作，因為我們查案都想說他們後面應該會有集團，在車上
      所找到的立法院停車證，他說是車主的，我們也有去車主家中搜索，結果我們
      發現車主有重利前科，雖然沒有搜到東西，但是他把車子借給鄭勝欣去收錢，
      兩者應該脫離不了關係才對」等語（見原審卷第七八頁），且被告鄭勝欣先前
      於警訊、偵查中均謊稱其一人單獨經營下錢莊，與被告甲○○間並無僱傭關係
      （見第八○五二號偵查卷第十二、四一、四二、九六、九七頁），如被告鄭勝
      欣係為誣陷被告甲○○始謊稱係受僱於甲○○，何以其於遭警查獲之初未隨即
      供出幕後共犯以分擔罪責，反而於警訊及偵查中多次謊稱係其一人獨自經營而
      獨攬刑責？益見被告所辯係鄭勝欣為求交保而誣指難以採信。
    ４況被害人詹政文於警訊證稱其依報紙所刊登借款之電話號碼八九八二─三二五
      六與「陳先生」聯絡借款事宜，事後「陳先生」並留有行動電話000000
      0000號予其以便聯絡收取利息等情（見第八○五二號偵查卷第十四頁）。
      經原審向中華電信股份有限公司及臺灣大哥大股份有限公司函詢上開二線電話
      之使用用戶資料，00000000號電話客戶為李叔霖，有中華電信股份有
      限公司臺灣北區電信分公司三重營運處九十年十一月二十二日九○─重服二八
      ─九（二三一）號函在卷可參（見原審卷第六四頁），而000000000
      0號用戶名稱為王翠月，帳單寄送地址為臺北縣中和市○○路五六六號，登記
      聯絡電話為（○二）二二四二─九二三二，有臺灣大哥大股份有限公司湯城辦
      公室九十一年四月二日函附卷足憑（見原審卷第一一○頁）。而上開0000
      000000號行動電話之登記用戶聯絡電話（○二）二二四二─九二三二號
      、帳單寄送地址臺北縣中和市○○路五六六號，核係被告甲○○之戶籍地址及
      其於原審所供住處電話相符（見原審卷第一三八、一三九頁），並有法務部互
      役政連結作業系統查詢資料在卷足憑（見第八○五二號偵查卷第四八頁）。又
      同案被告鄭勝欣稱：上開0000000000號行動電話是被告劉福德在使
      用（見原審卷第九七頁），00000000號電話轉接至前述000000
      0000號行動電話（見第八○五二號偵查卷第十頁反面），證人李叔霖證稱
      ：其從未申請00000000號電話使用（見原審卷第一○二頁），足證前
      述00000000號電話及0000000000號行動電話均係由被告使
      用。被告雖辯稱不知上開二支電話，未知是否他人利用其檳榔攤地址申請該二
      支電話使用云云，顯非可採。
    ５綜合上情，在在足認被告甲○○確有放款與詹政文，並僱用被告鄭勝欣收取與
      原本顯不相當重利之犯行，其所犯此部分事證已至為明確。
（二）有關偽造車輛證部分：
    １上開事實，業據同案被告鄭勝欣於偵查中稱：「（立法院車輛入出證件何人的
      ？）本來就在車上的，不知道怎麼來的」「（通行證是放在擋風玻璃上？）我
      沒有注意看放哪，是警方從車內取出，問我通行證哪來」（見第八○五二號偵
      查卷第一一一頁），於原審稱：「（你看過那台車子幾次？）好幾次，車子要
      使都是老闆交給我的，鑰匙我不知道放在何處，車子平常都是我老闆在開，我
      沒有看過其他人開過那台車」「我沒有跟劉莊玉霞借過車子，車子都是老闆交
      給我的」「（你開過那台車，是否只有這次才看到立法院停車證？）是警察拿
      給我看，我才看到」等語明確（見原審卷第五一至五二頁）。
    ２上開扣案之立法院九十年度公務車車輛證係員警於車號ＹＣ─九四六九號自用
      小客車所扣得，業據證人即員警姜榮壽於原審證述屬實（見原審卷第七八頁）
      。該扣案立法院公務車車輛證之「證號」、「車號」均係以手寫方式記載，且
      無蓋用鋼印，核與立法院公務車車輛證之「證號」係以電腦打字填製且其正反
      面均蓋有鋼印等情不符，有扣案立法院公務車車輛證（見第八○五二號偵查卷
      第二八頁）及立法院九十年五月十四日（九○）台立總字第一五○八號函在卷
      可憑（見第八○五二號偵查卷第六三至六六頁），足以認定扣案之公務車車輛
      證確係偽造無誤。
    ３同案被告鄭勝欣雖於偵查中稱：該立法院車輛停車證係其所拾獲，並由其友人
      填載車號云云（見第八○五二號偵查卷第四二、九七頁），惟嗣於原審業已供
      明：甲○○於開庭前要求其向檢察官表示該車輛證係其拾獲，後來因檢察官給
      機會，要求其說實話，始供明上情等語（見原審卷第二九頁）。復參證人即被
      告之母劉莊玉霞於原審時雖證稱車號ＹＣ─九四六九號自用小客車雖係登記於
      被告甲○○名下，惟平日皆由其使用，其於九十年四月二十六日將該自用小客
      車借與被告鄭勝欣云云（見原審卷第四九、五十頁）。惟該自用小客車平日係
      由被告甲○○使用，被告鄭勝欣於九十年四月二十六日係向被告甲○○借得該
      車使用，業據被告鄭勝欣於警訊（見第八○五二號偵查卷第九頁）、偵查（見
      第八○五二號偵查卷第一一一頁）及原審（見原審卷第二八、二九頁）供述明
      確，而證人劉莊玉霞於原審中亦證稱：「（是否知鄭勝欣住在何處？電話？）
      我不知道他住哪裡，也不知道他的電話，我並不瞭解他，他只有來跟我買檳榔
      ，也只是會講一下話而以」「我沒有想那麼多，他向我借車子我就借給他了」
      「我不會開車」等語（見原審卷第四九至五一頁），證人劉莊玉霞既不會開車
      ，何以平日該車號ＹＣ─九四六九號自用小客車均由其使用？而劉莊玉霞既與
      鄭勝欣不熟，不知其住址、電話等基本聯絡資料，何以任意將該自用小客車借
      給鄭勝欣使用？且證人劉莊玉霞與被告甲○○為母子關係，其證詞難免因迴護
      至親而有偏頗之虞。可見前述同案被告鄭勝欣前於偵查所述及證人劉莊玉霞之
      證詞均與事實不符，委無足採。
    ４又經核對被告於本院當庭所書寫阿拉伯數目字之「二一四ＹＣ—九四六九」字
      跡（見本院卷第三二頁），可明顯看出與扣案立法院公務車車輛證上之「二一
      四」「ＹＣ—九四六九」字樣，其筆觸、轉折均如出一轍。且ＹＣ─九四九六
      亦係被告甲○○平日使用車輛之車號，何竟在被告上開車輛憑白無故出現書寫
      其車號之車輛證，足認該立法院公務車車輛證確係被甲○○所偽造。被告甲○
      ○請求送請鑑定該車輛證字跡，核無必要。
    ５被告於偽造上開車輛證完成後，於交待九十年四月二十六日鄭勝欣駕駛外出收
      取利息前，放置該車擋風玻璃，而藉由不知情之鄭勝欣交由友人陳啟南駕車外
      出加以行使，自已表彰該車為立法院公務車而行使上開偽造之車輛證。又鄭勝
      欣雖駕駛該車外出收取利息多次，惟均未注意到該車擋風玻璃上放置前揭偽造
      之車輛證，自尚難認其他各次駕車出去時均有放置該偽造之車輛證而加以行使
      ，僅能認定為警查獲此次行使犯行。
    ６依上說明，此部分事證已明，被告甲○○所辯無非事後飾詞卸責，其犯行均以
      認定。
二、核被告甲○○所為，係犯刑法第三百四十四條之普通重利罪及同法第二百十六條
    、第二百十二條之行使偽造特許證罪。又公訴人雖認被告甲○○等於前開時地，
    乘詹政文急迫之際，而貸以金錢，取得與原本顯不相當之重利，並以之為常業，
    因而認涉犯同法第三百四十五條之常業重利罪云云。惟被告甲○○等僅放款與詹
    政文一人，且其放款數額僅五萬元，尚難據以認定本件被告有恃經營重利借款業
    務維生之意思，參以被告甲○○於原審中供稱：其經營檳榔攤，每月約有一、二
    十萬元營業收入等語（見原審卷第一八五頁），顯見被告尚非以經營高利貸業務
    為其生活之事業，其等本件所為應僅成立普通重利罪，是公訴人之起訴法條尚有
    未洽，應予變更。又被告甲○○與被告鄭勝欣間，就前開重利之犯行，有犯意之
    聯絡及行為之分擔，均為共同正犯。而被告甲○○以偽填證號「第二一四號」、
    車號「ＹＣ─九四六九」等字樣之方式偽造立法院公務車車輛證，而依該車輛證
    之性質，係為供特定人使用而得以通行立法院停車處所，核其性質應與特許證作
    用相符，其於偽造後，復放置於車上行使，則其偽造特許證之低度行為，應為行
    使之高度行為所吸收，不另論罪。而其藉由不知情之鄭勝欣交由同不知情之陳啟
    南駕駛該車加以行使，為間接正犯（原判決漏未論列）。又被告甲○○所犯二罪
    ，犯意各別，罪名互異，應予分論並罰。又扣案之偽造之立法院公務車車輛證一
    紙，係被告甲○○所有，供犯罪所用之物，併依刑法第三十八條第一項第二款之
    規定沒收之。至另扣案之詹政文所簽發之當單、借款約定書、買賣合約書、本票
    等物，係借款人詹政文所簽發交付予被告供作擔保之物；另尚查扣詹政文名片一
    張，乃詹政文因借款而交付、空白本票三張，據同案被告鄭勝欣稱係被告甲○○
    交給其放款備用的（見第八○五二號偵查卷第一一○頁反面），雖均屬被告甲○
    ○所有，惟非屬必須沒收之物，茲不宣告沒收。
三、原審認被告甲○○所犯罪證明確，依刑事訴訟法第三百條之規定，變更公訴人之
    起訴法條，適用刑法第二十八條、第三百四十四條、第二百十六條、第二百十二
    條、第五十一條第五款、第三十八條第一項第二款、罰金罰鍰提高標準條例第一
    條前段之規定，並審酌被告甲○○乘人急迫以圖得重利，其犯罪足以影響正常經
    濟發展，惡性非淺，且其前已因常業重利犯行，經法院判處徒刑，有臺灣高等法
    院檢察署刑案紀錄簡覆表在卷可按，猶不知警愓，且其犯後飾詞諉卸，不知悔改
    等一切情狀，就所犯重利、行使偽造特許證，分別量處有期徒刑八月、六月，並
    就定其應執行有期徒刑一年，且就偽造之特許證依法宣告沒收。核其認事用法均
    無不合，量刑亦屬妥適。被告甲○○提起上訴，否認犯罪，且謂其有正當職業，
    先前因重利案件，經法院判處有期徒刑五月，緩刑四年，豈敢再犯本案重利罪云
    云，指摘原判決不當。惟原審認事用法並無違誤，且已就量刑事由妥為斟酌，被
    告所提上訴，為無理由，應予駁回。
據上論斷，應依刑事訴訟法第三百六十八條，判決如主文。
本案經檢察官郭弘佑到庭執行職務
中      華      民      國    九十一    年     十一     月      一      日
                              臺灣高等法院刑事第十一庭
                                  審判長法  官  楊  照  男
                                        法  官  陳  炳  彰
  法  官  王  詠  寰
右正本證明與原本無異。
偽造文書部分被告及檢察官均不得上訴。
重利部分被告不得上訴，檢察官如不服本判決應於收受送達後十日內向本院提出上訴
書狀，其未述上訴之理由者並得於提起上訴後十日內向本院補提理由書（均須按他造
當事人之人數附繕本）。
                                        書記官  駱  麗  君
中      華      民      國     九十一   年     十一     月      一      日
附錄本判決論罪科刑法條：
刑法第三百四十四條
乘他人急迫、輕率或無經驗，貸以金錢或其他物品，而取得與原本顯不相當之重利者
，處一年以下有期徒刑、拘役或科或併科一千元以下罰金。
刑法第二百十六條
行使第二百十條至第二百十五條之文書者，依偽造、變造文書或登載不實事項或使登
載不實事項之規定處斷。
刑法第二百十二條
偽造、變造護照、旅券、免許證、特許證及關於品行、能力、服務或其他相類之證書
、介紹書，足以生損害於公眾或他人者，處一年以下有期徒刑、拘役或三百元以下罰
金。
